---
title: "Ejercicios Prácticos de Preprocesamiento de Datos"
author: "Catalina Vasquez"
date: "`r format(Sys.Date(), '%d de %B de %Y')`"
output:
  pdf_document:
    number_sections: true
    fig_caption: true
    toc: true
    toc_depth: 2
header-includes:
  - \usepackage{amsmath}
  - \usepackage{booktabs}
  - \usepackage{float}
editor_options:
  markdown:
    wrap: 72
---

```{r setup, include=FALSE}
knitr::opts_chunk$set(
  echo = TRUE, message = FALSE, warning = FALSE,
  fig.align = "center", fig.pos = "H", out.width = "75%"
)
options(digits = 4)
```

```{r librerias}
library(tidyverse)
library(readxl)

# Reproducibilidad: fijamos la semilla ANTES de cualquier muestreo,
# como piden las reglas generales del taller.
set.seed(2024)
```

\newpage

# Ejercicio 1: House Prices — faltantes que no son faltantes

```{r ej1-carga}
# NOTA: ajuste esta ruta a donde tenga guardado el archivo
house_prices <- read.csv("C:/Users/C2/Documents/p/Universidad/MinDatos/house_prices.csv")
```

## Punto 1: porcentaje de NA por columna y regla del 50 %

```{r ej1-p1}
pct_na <- colMeans(is.na(house_prices)) * 100
pct_na_ordenado <- sort(pct_na[pct_na > 0], decreasing = TRUE)
print(round(pct_na_ordenado, 2))

columnas_mas_50 <- names(pct_na[pct_na > 50])
columnas_mas_50
```

**Justificación:** Las columnas que superarían el 50 % de NA (por ejemplo
`PoolQC`, `MiscFeature`, `Alley` y `Fence`) no deberían eliminarse
automáticamente con la regla general, porque en este dataset el NA en
esas columnas no es un dato perdido: significa que la vivienda
simplemente **no tiene** esa característica (no tiene piscina, no tiene
cerca, etc.). Si elimináramos `PoolQC` perderíamos la única información
disponible sobre la calidad de la piscina para el pequeño grupo de
casas que sí tienen una, justo el dato más informativo para ese
subconjunto.

## Punto 2: verificación de la hipótesis de faltantes estructurales

```{r ej1-p2}
verificar_estructural <- function(df, cols, area_col) {
  resultados <- map_dfr(cols, function(col) {
    tibble(
      columna = col,
      NA_totales = sum(is.na(df[[col]])),
      NA_estructurales = sum(is.na(df[[col]]) & df[[area_col]] == 0, na.rm = TRUE),
      NA_reales = sum(is.na(df[[col]]) & (df[[area_col]] != 0 | is.na(df[[area_col]])), na.rm = TRUE)
    )
  })
  resultados
}

verificar_estructural(house_prices, c("GarageType","GarageFinish","GarageQual","GarageCond"), "GarageArea")
verificar_estructural(house_prices, c("BsmtQual","BsmtCond","BsmtExposure","BsmtFinType1","BsmtFinType2"), "TotalBsmtSF")
verificar_estructural(house_prices, "PoolQC", "PoolArea")
```

**Justificación:** En los tres grupos, la gran mayoría de los NA
coinciden con `area == 0`, confirmando que son faltantes estructurales
(la vivienda no tiene garaje/sótano/piscina). Los pocos casos donde el
NA **no** coincide con área cero (o donde la propia área también es
NA) son los faltantes reales — datos que sí deberían tratarse como
información perdida y no como "Ninguno".

## Punto 3: función `recodificar_ausencia()` con `purrr::reduce()`

```{r ej1-p3}
recodificar_ausencia <- function(df, cols, area_col) {
  df %>%
    mutate(across(
      all_of(cols),
      ~ if_else(is.na(.) & !is.na(get(area_col)) & get(area_col) == 0, "Ninguno", .)
    ))
}

especificaciones <- list(
  list(cols = c("GarageType","GarageFinish","GarageQual","GarageCond"), area = "GarageArea"),
  list(cols = c("BsmtQual","BsmtCond","BsmtExposure","BsmtFinType1","BsmtFinType2"), area = "TotalBsmtSF"),
  list(cols = c("PoolQC"), area = "PoolArea")
)

house_prices_limpio <- reduce(
  especificaciones,
  function(df, spec) recodificar_ausencia(df, spec$cols, spec$area),
  .init = house_prices
)
```

**Justificación:** Usamos `reduce()` en vez de repetir la llamada a
`recodificar_ausencia()` tres veces, porque así el código es
reutilizable y escalable: si mañana aparece un cuarto grupo de
columnas asociadas a otra área (por ejemplo balcón), basta con
agregar un elemento más a la lista `especificaciones`, sin duplicar
lógica. La función solo opera sobre columnas de tipo carácter porque
`if_else(..., "Ninguno", .)` requiere que el tipo de la columna acepte
texto.

## Punto 4: imputación de `LotFrontage` por mediana del barrio

```{r ej1-p4}
mediana_global <- median(house_prices_limpio$LotFrontage, na.rm = TRUE)

comparacion_barrio <- house_prices_limpio %>%
  group_by(Neighborhood) %>%
  summarize(mediana_barrio = median(LotFrontage, na.rm = TRUE), .groups = "drop") %>%
  mutate(
    mediana_global = mediana_global,
    diferencia = mediana_barrio - mediana_global
  ) %>%
  arrange(desc(abs(diferencia)))

print(comparacion_barrio, n = 10)

ggplot(comparacion_barrio, aes(x = reorder(Neighborhood, diferencia), y = diferencia)) +
  geom_col(fill = "steelblue") +
  coord_flip() +
  labs(title = "Diferencia entre mediana por barrio y mediana global de LotFrontage",
       x = "Barrio", y = "Mediana barrio - mediana global") +
  theme_minimal()

house_prices_limpio <- house_prices_limpio %>%
  group_by(Neighborhood) %>%
  mutate(LotFrontage = if_else(is.na(LotFrontage), median(LotFrontage, na.rm = TRUE), LotFrontage)) %>%
  ungroup()
```

**Justificación:** Los barrios que más se alejan de la mediana global
son los que tienen lotes atípicamente grandes o pequeños respecto al
resto de la ciudad (ver la gráfica). Imputar con la mediana global en
esos barrios introduciría un sesgo sistemático — por ejemplo,
subestimaría el frente de lote en barrios de casas grandes. La
imputación por barrio respeta mejor la estructura local de los datos.

## Punto 5: `edad_vivienda`, valores imposibles y bandera `dato_corregido`

```{r ej1-p5}
house_prices_limpio <- house_prices_limpio %>%
  mutate(
    edad_vivienda_bruta = YrSold - YearBuilt,
    dato_corregido = case_when(
      edad_vivienda_bruta < 0 ~ TRUE,
      YrSold > 2010 ~ TRUE,
      !is.na(GarageYrBlt) & GarageYrBlt > YrSold ~ TRUE,
      TRUE ~ FALSE
    ),
    edad_vivienda = case_when(
      edad_vivienda_bruta < 0 ~ 0,                 # error de captura -> se corrige a 0
      TRUE ~ edad_vivienda_bruta
    ),
    GarageYrBlt = if_else(!is.na(GarageYrBlt) & GarageYrBlt > YrSold, NA_real_, GarageYrBlt)
  ) %>%
  filter(YrSold <= 2010)                            # años posteriores al último año de venta: se eliminan

stopifnot(all(house_prices_limpio$edad_vivienda >= 0))
cat("Filas marcadas como corregidas:", sum(house_prices_limpio$dato_corregido), "\n")
```

**Justificación:** Tomamos tres decisiones distintas según el tipo de
error: (1) edad negativa (año de venta antes del año de construcción)
la **corregimos** a 0, porque es más razonable que un error de un año
de captura; (2) `GarageYrBlt` posterior a `YrSold` lo convertimos a
**NA**, porque no sabemos cuál de los dos años está mal; (3) los
registros con `YrSold > 2010` los **eliminamos**, porque están fuera
del rango temporal válido del dataset. La bandera `dato_corregido`
deja trazabilidad de qué filas fueron modificadas.

## Punto 6: discretización — `cut()` vs. `ntile()`

```{r ej1-p6}
cuantiles_edad <- quantile(house_prices_limpio$edad_vivienda, probs = seq(0, 1, 0.25))

house_prices_limpio <- house_prices_limpio %>%
  mutate(
    grupo_edad_cut = cut(edad_vivienda, breaks = cuantiles_edad, include.lowest = TRUE),
    grupo_edad_ntile = factor(ntile(edad_vivienda, 4))
  )

# ¿coinciden los grupos?
tabla_comparacion <- house_prices_limpio %>% count(grupo_edad_cut, grupo_edad_ntile)
print(tabla_comparacion)

# Mediana de SalePrice por grupo (con cada método)
house_prices_limpio %>%
  group_by(grupo_edad_cut) %>%
  summarize(mediana_precio = median(SalePrice), .groups = "drop")

house_prices_limpio %>%
  group_by(grupo_edad_ntile) %>%
  summarize(mediana_precio = median(SalePrice), .groups = "drop")
```

**Justificación:** `cut()` corta el rango de `edad_vivienda` en
intervalos de **igual ancho** definidos por los cuartiles calculados
una sola vez, así que dos viviendas con la misma edad **siempre**
caen en el mismo grupo. `ntile()`, en cambio, reparte las
observaciones en 4 grupos de **igual tamaño** (mismo número de filas),
por lo que si hay muchas viviendas empatadas exactamente en el valor
de corte, algunas de esas viviendas con la misma edad pueden quedar
repartidas en grupos distintos solo para balancear el conteo de cada
grupo. Los resultados de mediana de `SalePrice` por grupo son
similares con ambos métodos, pero no son estrictamente idénticos
porque la composición exacta de cada grupo difiere.

\newpage

# Ejercicio 2: Titanic — ¿qué es un outlier en `fare`?

```{r ej2-carga}
titanic <- read_csv("C:/Users/C2/Documents/p/Universidad/MinDatos/titanic.csv")
```

## Punto 1: IQR global (k = 1.5 y k = 3)

```{r ej2-p1}
q1_g <- quantile(titanic$fare, 0.25, na.rm = TRUE)
q3_g <- quantile(titanic$fare, 0.75, na.rm = TRUE)
iqr_g <- q3_g - q1_g

out_g15 <- titanic$fare > (q3_g + 1.5 * iqr_g)
out_g30 <- titanic$fare > (q3_g + 3.0 * iqr_g)

pct_g15 <- mean(out_g15, na.rm = TRUE) * 100
pct_g30 <- mean(out_g30, na.rm = TRUE) * 100

cat("Porcentaje outliers Global (k=1.5):", round(pct_g15, 2), "%\n")
cat("Porcentaje outliers Global (k=3.0):", round(pct_g30, 2), "%\n")
```

**Justificación:** Con `k = 1.5` (el criterio "estándar" de Tukey) se
marca un porcentaje bastante más alto de pasajeros como outliers que
con `k = 3` (el criterio "extremo"), porque `k = 1.5` es más sensible
y capta también valores moderadamente altos, mientras que `k = 3`
solo detecta los casos verdaderamente extremos.

## Punto 2: IQR por clase (`pclass`)

```{r ej2-p2}
titanic_iqr_clase <- titanic %>%
  group_by(pclass) %>%
  mutate(
    q1 = quantile(fare, 0.25, na.rm = TRUE),
    q3 = quantile(fare, 0.75, na.rm = TRUE),
    iqr = q3 - q1,
    out_clase = fare > (q3 + 1.5 * iqr)
  ) %>%
  ungroup()

dejan_de_ser_outliers_1a <- sum(out_g15 & titanic$pclass == 1, na.rm = TRUE) -
  sum(titanic_iqr_clase$out_clase & titanic_iqr_clase$pclass == 1, na.rm = TRUE)

cat("Pasajeros de 1ª clase que dejan de ser outliers al evaluar por clase:",
    dejan_de_ser_outliers_1a, "\n")
```

**Justificación:** Comparar la tarifa de un pasajero de primera clase
contra la distribución **global** de tarifas es injusto porque
primera clase es intrínsecamente más cara que las demás; una tarifa
"normal" para primera clase puede parecer un outlier extremo frente a
pasajeros de tercera clase. Al calcular el IQR **dentro de cada
clase**, varios pasajeros de primera clase que antes parecían
atípicos dejan de serlo, porque se comparan contra pares de su misma
categoría.

## Punto 3: z-score robusto

```{r ej2-p3}
titanic <- titanic %>%
  mutate(
    z_robusto = abs((fare - median(fare, na.rm = TRUE)) / mad(fare, na.rm = TRUE)),
    out_zrobusto = z_robusto > 3.5
  )

cat("Outliers con z-score robusto:", sum(titanic$out_zrobusto, na.rm = TRUE), "\n")
```

**Justificación:** El z-score clásico usa la media y la desviación
estándar, pero ambas son muy sensibles a valores extremos (un solo
pasajero con tarifa altísima infla la desviación estándar y "esconde"
a los demás outliers). El z-score robusto usa la mediana y el MAD
(desviación absoluta mediana), estadísticos mucho menos afectados por
valores extremos, por lo que detecta outliers de forma más confiable
cuando la distribución ya tiene valores atípicos.

## Punto 4: tabla cruzada de los tres criterios

```{r ej2-p4}
titanic_eval <- titanic %>%
  mutate(
    out_g15 = out_g15,
    out_clase = titanic_iqr_clase$out_clase
  )

tabla_cruzada <- titanic_eval %>% count(out_g15, out_clase, out_zrobusto)
print(tabla_cruzada)
```

**Justificación:** La tabla muestra que los tres criterios no siempre
coinciden: hay pasajeros marcados por el criterio global pero no por
el de clase (los "falsos outliers" de primera clase del punto
anterior), y el z-score robusto suele marcar un subconjunto distinto,
más estricto, porque usa un umbral y una medida de dispersión
diferentes. Ningún criterio es "el correcto" — cada uno responde a
una pregunta distinta sobre qué significa ser atípico.

## Punto 5: pasajeros con `fare == 0`

```{r ej2-p5}
fare_cero <- titanic %>% filter(fare == 0)
cat("Número de pasajeros con fare == 0:", nrow(fare_cero), "\n")
table(fare_cero$pclass)
```

**Justificación:** Una tarifa de exactamente 0 casi con seguridad no
es un valor real de mercado — es más probable que corresponda a
empleados de la naviera, familiares con pase de cortesía, o un
código de "dato no disponible" capturado como 0 en lugar de NA.
Recomendamos **convertir estos valores a NA** en vez de mantenerlos o
imputarlos directamente, porque tratarlos como una tarifa real
distorsionaría cualquier análisis de precios, y conviene investigar
su origen antes de decidir una imputación.

## Punto 6: transformación `log1p(fare)` + IQR

```{r ej2-p6}
titanic_log <- titanic %>%
  mutate(
    log_fare = log1p(fare),
    q1_l = quantile(log_fare, 0.25, na.rm = TRUE),
    q3_l = quantile(log_fare, 0.75, na.rm = TRUE),
    iqr_l = q3_l - q1_l,
    out_log = log_fare > (q3_l + 1.5 * iqr_l)
  )

cat("Outliers restantes con log1p:", sum(titanic_log$out_log, na.rm = TRUE), "\n")
```

**Justificación:** La cantidad de outliers baja notablemente después
de aplicar `log1p()`, porque la distribución de `fare` es muy
asimétrica a la derecha (unos pocos valores muy altos) y el logaritmo
comprime esa cola. Sin embargo, transformar **no resuelve** el
problema de fondo, solo lo atenúa: las tarifas más altas siguen
siendo las más altas, solo que ahora la distancia relativa a la
mediana parece menor en la escala logarítmica. Sigue siendo necesario
decidir qué hacer con esos valores genuinamente extremos.

\newpage

# Ejercicio 3: Titanic — ¿qué estrategia de imputación se equivoca menos?

## Puntos (a)-(c): ocultar edades, imputar con tres estrategias y medir el error

```{r ej3-abc}
titanic_prep <- titanic %>%
  filter(!is.na(age)) %>%
  mutate(
    titulo = str_extract(name, " [A-Za-z]+\\."),
    titulo = str_trim(str_replace(titulo, "\\.", "")),
    titulo = case_when(
      titulo %in% c("Mr","Mrs","Miss","Master") ~ titulo,
      TRUE ~ "Otro"
    )
  )

set.seed(2024)
n_con_edad <- nrow(titanic_prep)
idx_ocultos <- sample(1:n_con_edad, size = round(0.20 * n_con_edad))

titanic_test <- titanic_prep %>%
  mutate(
    age_real = age,
    age_obs = if_else(row_number() %in% idx_ocultos, NA_real_, age)
  )

# Medianas calculadas SOLO con datos visibles (sin fuga de información)
m_global <- median(titanic_test$age_obs, na.rm = TRUE)

med_pclass_sex <- titanic_test %>%
  filter(!is.na(age_obs)) %>%
  group_by(pclass, sex) %>%
  summarize(med_ps = median(age_obs), .groups = "drop")

med_titulo <- titanic_test %>%
  filter(!is.na(age_obs)) %>%
  group_by(titulo) %>%
  summarize(med_t = median(age_obs), .groups = "drop")

titanic_eval3 <- titanic_test %>%
  left_join(med_pclass_sex, by = c("pclass","sex")) %>%
  left_join(med_titulo, by = "titulo") %>%
  mutate(
    imp1 = if_else(is.na(age_obs), m_global, age_obs),
    imp2 = if_else(is.na(age_obs), med_ps, age_obs),
    imp3 = if_else(is.na(age_obs), med_t, age_obs)
  ) %>%
  filter(is.na(age_obs))

calc_metricas <- function(real, pred) {
  c(MAE = mean(abs(real - pred)), RMSE = sqrt(mean((real - pred)^2)))
}

res_imp <- rbind(
  Global     = calc_metricas(titanic_eval3$age_real, titanic_eval3$imp1),
  Pclass_Sex = calc_metricas(titanic_eval3$age_real, titanic_eval3$imp2),
  Titulo     = calc_metricas(titanic_eval3$age_real, titanic_eval3$imp3)
)
print(res_imp)
```

**Justificación:** Las medianas se calculan **únicamente** con las
edades no ocultas (`age_obs`), nunca con `age_real`, porque usar las
edades verdaderas de las filas que estamos evaluando sería fuga de
información — estaríamos "haciendo trampa" al validar el modelo con
datos que en un caso real nunca tendríamos. La estrategia con menor
MAE/RMSE en la tabla es la ganadora en esta corrida particular.

## Punto (d): simulación Monte Carlo con 200 repeticiones

```{r ej3-d}
simular_imputacion <- function(semilla) {
  set.seed(semilla)
  idx <- sample(1:nrow(titanic_prep), size = round(0.20 * nrow(titanic_prep)))

  df_sim <- titanic_prep %>%
    mutate(
      age_real = age,
      age_obs = if_else(row_number() %in% idx, NA_real_, age)
    )

  m_g  <- median(df_sim$age_obs, na.rm = TRUE)
  m_ps <- df_sim %>% filter(!is.na(age_obs)) %>%
    group_by(pclass, sex) %>% summarize(m_ps_val = median(age_obs), .groups = "drop")
  m_t  <- df_sim %>% filter(!is.na(age_obs)) %>%
    group_by(titulo) %>% summarize(m_t_val = median(age_obs), .groups = "drop")

  eval_df <- df_sim %>%
    left_join(m_ps, by = c("pclass","sex")) %>%
    left_join(m_t, by = "titulo") %>%
    mutate(
      imp1 = if_else(is.na(age_obs), m_g, age_obs),
      imp2 = if_else(is.na(age_obs), m_ps_val, age_obs),
      imp3 = if_else(is.na(age_obs), m_t_val, age_obs)
    ) %>%
    filter(is.na(age_obs))

  c(
    MAE_Global     = mean(abs(eval_df$age_real - eval_df$imp1)),
    MAE_Pclass_Sex = mean(abs(eval_df$age_real - eval_df$imp2)),
    MAE_Titulo     = mean(abs(eval_df$age_real - eval_df$imp3))
  )
}

resultados_sim <- map_dfr(1:200, simular_imputacion)

resultados_sim_long <- resultados_sim %>%
  pivot_longer(everything(), names_to = "estrategia", values_to = "MAE")

ggplot(resultados_sim_long, aes(x = estrategia, y = MAE, fill = estrategia)) +
  geom_boxplot() +
  labs(title = "Distribución del MAE por estrategia (200 repeticiones)",
       x = NULL, y = "MAE") +
  theme_minimal() +
  theme(legend.position = "none")

ganadas_titulo <- mean(
  resultados_sim$MAE_Titulo < resultados_sim$MAE_Pclass_Sex &
  resultados_sim$MAE_Titulo < resultados_sim$MAE_Global
) * 100

cat("Porcentaje de veces que gana la imputación por Título:", round(ganadas_titulo, 1), "%\n")
```

**Justificación:** Repetir el experimento 200 veces (con distintas
edades ocultas cada vez) nos permite ver si la estrategia ganadora en
una sola corrida sigue ganando de forma consistente, o si fue
cuestión de suerte con esa muestra en particular. El porcentaje de
victorias de la imputación por título nos dice qué tan **confiable**
es esa ventaja en general, no solo en el experimento puntual.

## Punto (e): variabilidad tras imputar

```{r ej3-e}
sd_real <- sd(titanic_eval3$age_real)
sd_imp1 <- sd(titanic_eval3$imp1)
sd_imp2 <- sd(titanic_eval3$imp2)
sd_imp3 <- sd(titanic_eval3$imp3)

cat("Desviación estándar - edades reales:      ", round(sd_real, 3), "\n")
cat("Desviación estándar - imputación global:  ", round(sd_imp1, 3), "\n")
cat("Desviación estándar - imputación pclass/sex:", round(sd_imp2, 3), "\n")
cat("Desviación estándar - imputación título:  ", round(sd_imp3, 3), "\n")
```

**Justificación:** La desviación estándar de la variable imputada
siempre es **menor** que la de las edades reales, porque imputar con
una mediana asigna el mismo valor repetido a muchas observaciones
distintas, "aplanando" la variabilidad natural de los datos. Para un
modelo que use `age` como predictor, esto puede hacer que la variable
parezca menos informativa de lo que realmente es, y subestimar su
verdadera relación con la variable objetivo (por ejemplo, con
`survived`).

## Punto (f): equivalente en Python

```python
import pandas as pd

# Suponiendo que df_sim ya tiene las columnas pclass, sex y age_obs
med_pclass_sex = (
    df_sim.groupby(["pclass", "sex"])["age_obs"]
    .transform("median")
)

df_sim["imp2"] = df_sim["age_obs"].fillna(med_pclass_sex)
```

**Justificación:** `groupby(...).transform("median")` en pandas hace
exactamente lo mismo que `group_by() %>% mutate(median())` en R:
calcula la mediana por grupo y la "expande" de vuelta al tamaño
original del DataFrame, en vez de colapsar las filas como haría un
`summarize()`/`.agg()`. Por eso es el equivalente directo para
imputar sin perder el resto de las columnas.

\newpage

# Ejercicio 4: Mobile Data — escalado, outliers y fuga de información

```{r ej4-carga}
mobile <- read_csv("C:/Users/C2/Documents/p/Universidad/MinDatos/mobile_data.csv")
```

## Punto (a): función `escalar()` con `match.arg()`

```{r ej4-a}
escalar <- function(df, cols, metodo = c("minmax","zscore","robusto")) {
  metodo <- match.arg(metodo)
  df_sub <- df %>% select(all_of(cols))

  if (metodo == "minmax") {
    res <- as.data.frame(lapply(df_sub, function(x)
      (x - min(x, na.rm = TRUE)) / (max(x, na.rm = TRUE) - min(x, na.rm = TRUE))))
  } else if (metodo == "zscore") {
    res <- as.data.frame(lapply(df_sub, function(x)
      (x - mean(x, na.rm = TRUE)) / sd(x, na.rm = TRUE)))
  } else if (metodo == "robusto") {
    res <- as.data.frame(lapply(df_sub, function(x)
      (x - median(x, na.rm = TRUE)) / IQR(x, na.rm = TRUE)))
  }
  return(res)
}
```

**Justificación:** `match.arg()` permite que el usuario escriba
`"minmax"`, `"zscore"` o `"robusto"` (o incluso solo abreviarlos de
forma no ambigua) y automáticamente valida que el valor sea uno de
los permitidos, lanzando un error claro si se escribe cualquier otra
cosa — mucho más seguro que comparar strings manualmente con `if`.

## Punto (b): aporte de cada variable a la distancia euclidiana

```{r ej4-b}
vars_num <- c("ram","battery_power","int_memory","px_height","px_width")

calc_contribucion <- function(df_scaled) {
  p1 <- df_scaled[1, ]
  p2 <- df_scaled[2, ]
  diff_sq <- (p1 - p2)^2
  total_dist_sq <- sum(diff_sq)
  return((diff_sq / total_dist_sq) * 100)
}

contrib_raw    <- calc_contribucion(mobile[, vars_num])
contrib_minmax <- calc_contribucion(escalar(mobile, vars_num, "minmax"))
contrib_zscore <- calc_contribucion(escalar(mobile, vars_num, "zscore"))

cat("Contribución sin escalar (%):\n"); print(round(contrib_raw, 2))
cat("\nContribución MinMax (%):\n"); print(round(contrib_minmax, 2))
cat("\nContribución Z-score (%):\n"); print(round(contrib_zscore, 2))
```

**Justificación:** Sin escalar, la variable con la escala numérica
más grande (típicamente `ram`, que va de cientos a miles) domina casi
por completo la distancia euclidiana, sin importar si esa variable es
realmente la más relevante. Después de escalar (con cualquiera de los
dos métodos), el aporte se reparte de forma mucho más equilibrada
entre las cinco variables, porque todas quedan en rangos comparables.

## Punto (c): registro atípico y colapso por escalado

```{r ej4-c}
mobile_corrupto <- mobile
mobile_corrupto$ram[1] <- 100000

sd_minmax  <- sd(escalar(mobile_corrupto, vars_num, "minmax")$ram[-1])
sd_robusto <- sd(escalar(mobile_corrupto, vars_num, "robusto")$ram[-1])

cat("Desviación estándar de RAM (filas restantes) -> MinMax:", round(sd_minmax, 5),
    "| Robusto:", round(sd_robusto, 5), "\n")
```

**Justificación:** El escalado **MinMax colapsa** a casi cero la
variabilidad de las 2999 filas restantes, porque el rango completo
(`max - min`) queda dominado por el valor atípico de 100,000 — todas
las demás observaciones, por más distintas que sean entre sí, quedan
comprimidas en una fracción minúscula de la escala 0-1. El escalado
**robusto** (basado en mediana e IQR) prácticamente no se ve afectado,
porque ni la mediana ni el rango intercuartílico dependen de valores
extremos aislados.

## Punto (d): fuga de información en entrenamiento/prueba

```{r ej4-d}
set.seed(2024)
train_idx <- sample(1:nrow(mobile), size = 0.7 * nrow(mobile))
train_df <- mobile[train_idx, ]
test_df  <- mobile[-train_idx, ]

min_train <- map_dbl(train_df[, vars_num], min)
max_train <- map_dbl(train_df[, vars_num], max)

test_scaled <- as.data.frame(mapply(
  function(x, min_v, max_v) (x - min_v) / (max_v - min_v),
  test_df[, vars_num], min_train, max_train
))

fuera_de_rango <- sum(rowSums(test_scaled < 0 | test_scaled > 1) > 0)
cat("Filas de prueba fuera del rango [0, 1]:", fuera_de_rango, "\n")
```

**Justificación:** Escalar todo el dataset (entrenamiento + prueba)
junto es fuga de información porque el mínimo y el máximo usados para
escalar terminarían calculándose **con datos que el modelo no
debería conocer todavía** (los de prueba). Aunque nunca se use
`price_range` directamente, el simple hecho de que los parámetros de
escalado (`min`, `max`) se hayan calculado viendo las filas de prueba
ya contamina la evaluación: el modelo se beneficiaría de información
que en un escenario real (datos nuevos, aún no vistos) no existiría
en el momento de entrenar.

## Punto (e): equivalente en Python

```python
from sklearn.model_selection import train_test_split
from sklearn.preprocessing import MinMaxScaler

train_df, test_df = train_test_split(mobile, test_size=0.3, random_state=2024)

scaler = MinMaxScaler()
scaler.fit(train_df[vars_num])          # fit SOLO con entrenamiento

test_scaled = scaler.transform(test_df[vars_num])
fuera_de_rango = ((test_scaled < 0) | (test_scaled > 1)).any(axis=1).sum()
```

**Justificación:** En scikit-learn, el método `.fit()` es justamente
el que "aprende" los parámetros (mínimo y máximo, en este caso) — por
eso se llama solo sobre `train_df`. Luego `.transform()` aplica esos
mismos parámetros aprendidos a los datos de prueba, replicando
exactamente la misma lógica que el código en R: los parámetros nunca
se recalculan viendo los datos de prueba.

\newpage

# Ejercicio 5: Adult — pipeline funcional y reutilizable

```{r ej5-carga}
adult <- read_csv("C:/Users/C2/Documents/p/Universidad/MinDatos/adult.csv")
```

## Punto (a): limpieza de `"?"` y prueba MNAR

```{r ej5-a}
adult <- adult %>%
  mutate(across(where(is.character), str_trim)) %>%
  mutate(across(where(is.character), ~ na_if(., "?")))

prop_tabla <- table(is.na(adult$occupation), adult$income == ">50K")
test_res <- prop.test(prop_tabla)
print(test_res)
```

**Justificación:** El `prop.test()` compara la proporción de ingresos
altos (`>50K`) entre quienes tienen `occupation` faltante y quienes
no. Si el p-valor es muy pequeño (como suele ocurrir aquí), la
diferencia de proporciones es significativa, lo que sugiere que el
faltante **no es completamente aleatorio (MCAR)** — está relacionado
con el ingreso. Esto favorece crear una categoría explícita
`"Desconocido"` en lugar de imputar con la moda, porque el hecho
mismo de que el dato falte parece llevar información relevante que se
perdería si simplemente lo reemplazamos por el valor más común.

## Punto (b): valor centinela en `capital.gain`

```{r ej5-b}
n_centinela <- sum(adult$capital.gain == 99999, na.rm = TRUE)
siguiente_valor <- adult %>% filter(capital.gain != 99999) %>% pull(capital.gain) %>% max(na.rm = TRUE)
pct_ceros <- mean(adult$capital.gain == 0, na.rm = TRUE) * 100

cat("Filas con capital.gain == 99999:", n_centinela, "\n")
cat("Siguiente valor más alto (excluyendo 99999):", siguiente_valor, "\n")
cat("Porcentaje de filas con capital.gain == 0:", round(pct_ceros, 1), "%\n")
```

**Justificación:** El salto enorme entre 99999 y el siguiente valor
más alto confirma que 99999 es un valor centinela (un código para
"tope alcanzado" o "dato censurado"), no una ganancia de capital
real. Como más del 90 % de las filas vale exactamente 0, tratamos la
variable con una combinación de **bandera + transformación
logarítmica**: creamos una columna binaria que indica si el valor era
el centinela, y aplicamos `log1p()` al resto para reducir la fuerte
asimetría causada por la enorme mayoría de ceros frente a pocos
valores positivos grandes.

## Punto (c): funciones del pipeline paso a paso

```{r ej5-c}
limpiar_signos <- function(df) {
  df %>% mutate(across(where(is.character), str_trim))
}

tratar_centinela <- function(df) {
  df %>% mutate(
    capital.gain_centinela = capital.gain == 99999,
    capital.gain = if_else(capital.gain == 99999, NA_real_, capital.gain)
  )
}

agrupar_paises <- function(df) {
  df %>% mutate(native.country = if_else(
    native.country == "United-States", "Estados Unidos", "Otro"
  ))
}

imputar <- function(df, params = NULL) {
  med_cap <- if (is.null(params)) median(df$capital.gain, na.rm = TRUE) else params$med_cap
  df %>% mutate(
    occupation = if_else(is.na(occupation), "Desconocido", occupation),
    capital.gain = if_else(is.na(capital.gain), med_cap, capital.gain)
  )
}

transformar_log <- function(df) {
  df %>% mutate(capital.gain = log1p(capital.gain))
}

codificar <- function(df, params = NULL) {
  df <- df %>% mutate(income_bin = if_else(income == ">50K", 1L, 0L))

  niveles <- if (is.null(params)) {
    list(
      workclass = unique(df$workclass),
      marital.status = unique(df$marital.status),
      sex = unique(df$sex)
    )
  } else params$niveles

  for (col in c("workclass","marital.status","sex")) {
    for (nivel in niveles[[col]]) {
      nombre_col <- paste0(col, "_", make.names(nivel))
      df[[nombre_col]] <- as.integer(df[[col]] == nivel)
    }
  }
  df
}

estandarizar <- function(df, cols = c("age","hours.per.week","capital.gain"), params = NULL) {
  medias <- if (is.null(params)) map_dbl(df[cols], mean, na.rm = TRUE) else params$medias
  sds    <- if (is.null(params)) map_dbl(df[cols], sd,   na.rm = TRUE) else params$sds

  for (col in cols) {
    df[[col]] <- (df[[col]] - medias[[col]]) / sds[[col]]
  }
  df
}
```

**Justificación:** Separar el preprocesamiento en funciones pequeñas
(una por transformación) hace que cada paso se pueda probar, depurar
y reutilizar de forma independiente, y facilita componer distintos
pipelines (por ejemplo, uno para entrenamiento y otro más simple para
producción) reordenando o quitando pasos sin reescribir todo el
código.

## Punto (d): pipeline compuesto con `reduce()` y verificaciones

```{r ej5-d}
preprocesar_adult <- function(df) {
  pasos <- list(limpiar_signos, tratar_centinela, agrupar_paises, imputar, transformar_log)
  reduce(pasos, function(datos, paso) paso(datos), .init = df)
}

adult_procesado <- preprocesar_adult(adult)

stopifnot(sum(is.na(adult_procesado$occupation)) == 0)
stopifnot(all(sapply(adult_procesado %>% select(where(is.numeric)), is.numeric)))
stopifnot(nrow(adult_procesado) == nrow(adult))

cat("Verificaciones superadas: sin NA en occupation,",
    "columnas numéricas correctas, mismo número de filas (",
    nrow(adult_procesado), ").\n")
```

**Justificación:** Usar `reduce()` sobre una lista de funciones
permite encadenar todos los pasos del pipeline en una sola llamada
legible, en vez de anidar manualmente `paso5(paso4(paso3(...)))`. Las
tres verificaciones con `stopifnot()` actúan como una red de
seguridad: si algún cambio futuro al pipeline rompe una de estas
garantías (por ejemplo, deja NA sin tratar), el código falla de
inmediato en vez de dejar pasar datos corruptos silenciosamente.

## Punto (e): parametrizar el pipeline para datos nuevos

```{r ej5-e}
set.seed(2024)
train_idx5 <- sample(1:nrow(adult), size = 0.7 * nrow(adult))
adult_train <- adult[train_idx5, ]
adult_test  <- adult[-train_idx5, ]

# 1) Ajustamos el pipeline solo con entrenamiento, GUARDANDO los parámetros
adult_train_limpio <- adult_train %>% limpiar_signos() %>% tratar_centinela() %>% agrupar_paises()

parametros_entrenamiento <- list(
  med_cap = median(adult_train_limpio$capital.gain, na.rm = TRUE),
  niveles = list(
    workclass = unique(adult_train_limpio$workclass),
    marital.status = unique(adult_train_limpio$marital.status),
    sex = unique(adult_train_limpio$sex)
  ),
  medias = map_dbl(adult_train_limpio[c("age","hours.per.week")], mean, na.rm = TRUE),
  sds    = map_dbl(adult_train_limpio[c("age","hours.per.week")], sd,   na.rm = TRUE)
)

adult_train_final <- adult_train_limpio %>%
  imputar(params = parametros_entrenamiento) %>%
  transformar_log() %>%
  codificar(params = parametros_entrenamiento) %>%
  estandarizar(cols = c("age","hours.per.week"), params = parametros_entrenamiento)

# 2) Aplicamos EXACTAMENTE los mismos parámetros a los datos de prueba
adult_test_final <- adult_test %>%
  limpiar_signos() %>% tratar_centinela() %>% agrupar_paises() %>%
  imputar(params = parametros_entrenamiento) %>%
  transformar_log() %>%
  codificar(params = parametros_entrenamiento) %>%
  estandarizar(cols = c("age","hours.per.week"), params = parametros_entrenamiento)

cat("Filas entrenamiento procesadas:", nrow(adult_train_final),
    "| Filas prueba procesadas:", nrow(adult_test_final), "\n")
```

**Justificación:** Para poder aplicar el pipeline a datos nuevos sin
fuga de información hay que **guardar y reutilizar** los parámetros
aprendidos en entrenamiento: la mediana de `capital.gain` (para
imputar), los niveles observados de las variables categóricas (para
que el one-hot encoding tenga las mismas columnas), y las medias/
desviaciones estándar (para estandarizar). Si en cambio recalculáramos
estos parámetros con los datos de prueba, estaríamos filtrando
información del futuro hacia el proceso de entrenamiento.

## Punto (f): equivalente en Python

```python
from sklearn.compose import ColumnTransformer
from sklearn.pipeline import Pipeline
from sklearn.impute import SimpleImputer
from sklearn.preprocessing import OneHotEncoder, StandardScaler

numericas = ["age", "hours.per.week", "capital.gain"]
categoricas = ["workclass", "marital.status", "sex"]

preprocesador = ColumnTransformer([
    ("num", Pipeline([
        ("imputar", SimpleImputer(strategy="median")),
        ("escalar", StandardScaler())
    ]), numericas),
    ("cat", OneHotEncoder(handle_unknown="ignore"), categoricas)
])

preprocesador.fit(X_train)            # fit SOLO con entrenamiento
X_test_transformado = preprocesador.transform(X_test)
```

**Justificación:** `fit()` se ejecuta solo con entrenamiento por la
misma razón explicada en los ejercicios anteriores: evitar fuga de
información. `handle_unknown="ignore"` es necesario porque los datos
de prueba (o datos nuevos en producción) pueden contener una
categoría que nunca apareció en entrenamiento (por ejemplo, un
`workclass` distinto); sin esa opción, `OneHotEncoder` lanzaría un
error en vez de simplemente codificar esa fila con todos ceros.

\newpage

# Ejercicio 6 (reto opcional): Netflix — texto, fechas y columnas anidadas

```{r ej6-carga}
netflix <- read_csv("C:/Users/C2/Documents/p/Universidad/MinDatos/netflix_titles.csv")
```

## Punto (a): filas desalineadas

```{r ej6-a}
netflix_fixed <- netflix %>%
  mutate(
    es_error = str_detect(rating, "min|Season"),
    duration = if_else(es_error, rating, duration),
    rating = if_else(es_error, NA_character_, rating)
  )

cat("Filas corregidas por desalineación:", sum(netflix_fixed$es_error, na.rm = TRUE), "\n")
```

**Justificación:** Detectamos las filas donde `rating` contiene texto
como `"74 min"` (que en realidad pertenece a la columna `duration`)
usando una expresión regular, y "movemos" ese valor a la columna
correcta, dejando `rating` como NA en esos casos porque perdimos el
dato real de clasificación por edades.

## Punto (b): separar `duration` en valor y unidad

```{r ej6-b}
netflix_clean <- netflix_fixed %>%
  extract(duration, into = c("duracion_valor","duracion_unidad"),
          regex = "([0-9]+)\\s*(min|Season.*)", convert = TRUE)

promedios_tipo <- netflix_clean %>%
  group_by(type, duracion_unidad) %>%
  summarize(promedio_duracion = mean(duracion_valor, na.rm = TRUE), .groups = "drop")

print(promedios_tipo)
```

**Justificación:** No tiene sentido un promedio de duración para todo
el catálogo junto porque las películas se miden en **minutos** y las
series en **número de temporadas** — son unidades completamente
distintas, y promediarlas mezcladas produciría un número sin
significado real (como promediar kilómetros con kilogramos). Separar
por `type` y `duracion_unidad` permite comparar cosas comparables.

## Punto (c): fechas con locale en inglés y rezago

```{r ej6-c}
netflix_fechas <- netflix_clean %>%
  mutate(
    date_added_clean = readr::parse_date(str_trim(date_added), format = "%B %d, %Y", locale = locale("en")),
    year_added = year(date_added_clean),
    rezago = year_added - release_year
  )

cat("Filas con rezago negativo:", sum(netflix_fechas$rezago < 0, na.rm = TRUE), "\n")
summary(netflix_fechas$rezago)
```

**Justificación:** Usamos `readr::parse_date()` con `locale("en")` en
vez de `as.Date()` porque los nombres de mes en `date_added` vienen
en inglés (`"September 21, 2026"`); `as.Date()` depende del idioma
configurado en el sistema operativo, así que en un computador en
español simplemente fallaría al no reconocer `"September"`. Un rezago
negativo (el título fue "agregado" a Netflix antes de su año de
estreno oficial) puede deberse a diferencias entre la fecha de
estreno regional/festival y el año registrado, o a error de captura
en la base de datos original.

## Punto (d): desanidar géneros

```{r ej6-d}
netflix_generos <- netflix_clean %>%
  separate_longer_delim(listed_in, delim = ", ")

cat("Filas antes de desanidar:", nrow(netflix_clean), "\n")
cat("Filas después de desanidar:", nrow(netflix_generos), "\n")

top_generos <- netflix_generos %>%
  count(type, listed_in, sort = TRUE) %>%
  group_by(type) %>%
  slice_max(n, n = 10)

print(top_generos, n = 20)
```

**Justificación:** `separate_longer_delim()` crea una fila por cada
combinación título-género, así que un título con 3 géneros ahora
ocupa 3 filas. Por eso el número de filas después de desanidar es
mayor que antes, y no se puede simplemente sumar la columna `n` de
esta tabla para contar títulos: un mismo título se contaría varias
veces (una por cada género al que pertenece), inflando el total real
de títulos del catálogo.

## Punto (e): coproducciones y bandera

```{r ej6-e}
netflix_paises <- netflix_clean %>%
  mutate(
    n_paises = if_else(is.na(country), 0L, str_count(country, ",") + 1L),
    coproduccion = n_paises > 1,
    country = if_else(is.na(country), "Desconocido", country)
  )

cat("Títulos identificados como coproducción:", sum(netflix_paises$coproduccion), "\n")
table(netflix_paises$coproduccion)
```

**Justificación:** Decidimos imputar `"Desconocido"` en vez de dejar
NA porque, para un análisis descriptivo o de conteo por país (que es
el uso más probable de esta variable), un `"Desconocido"` explícito
permite incluir esas filas en tablas de frecuencia sin que
desaparezcan silenciosamente por `NA`. Si en cambio el objetivo fuera
un modelo que necesita imputación numérica o geográfica más precisa,
sería preferible mantener el NA y tratarlo con un método más
cuidadoso en esa etapa.

\newpage

# Conclusiones generales

A lo largo de estos seis ejercicios trabajamos con los mismos
principios de preprocesamiento aplicados a problemas distintos: la
diferencia entre un faltante **estructural** y uno **real**, el
efecto del contexto (grupo, unidad, escala) sobre lo que consideramos
un valor atípico, el riesgo constante de **fuga de información** al
usar datos de prueba para calcular parámetros de limpieza, y la
importancia de dejar cada decisión de limpieza **documentada y
verificable** con `stopifnot()` en vez de simplemente confiar en que
el código "funcionó". Ninguna de estas decisiones tiene una única
respuesta correcta — lo que buscamos en cada caso fue justificar la
opción elegida con el contexto específico del dato.
